臺灣高等法院民事判決
110年度上字第400號
上  訴  人  陳麗玲  
訴訟代理人  李岳峻律師
被  上訴人  蕭嘉茵（原名李嘉茵）

            蔣國義  
共      同
訴訟代理人  林陣蒼律師
上列當事人間請求損害賠償事件，上訴人對於中華民國110年2月
1日臺灣士林地方法院109年度訴字第1833號第一審判決提起上訴
，被上訴人並為訴之追加，本院於110年12月8日言詞辯論終結，
判決如下：
    主      文
原判決廢棄。
上開廢棄部分，被上訴人蕭嘉茵、蔣國義在第一審之訴及假執行
之聲請均駁回。
上訴人應給付被上訴人蕭嘉茵、蔣國義各新臺幣柒佰陸拾萬元、
壹佰參拾捌萬元，及均自民國一百零八年四月十六日起至清償日
止，按年息百分之五計算之利息。
被上訴人蕭嘉茵、蔣國義其餘追加之訴及假執行之聲請均駁回。
第一、二審訴訟費用由被上訴人負擔；追加之訴訴訟費用由上訴
人負擔。
本判決第三項於被上訴人蕭嘉茵、蔣國義各以新臺幣貳佰伍拾參
萬參仟元、肆拾陸萬元供擔保後，得假執行。但上訴人如分別以
新臺幣柒佰陸拾萬元、壹佰參拾捌萬元，為被上訴人蕭嘉茵、蔣
國義預供擔保，得免為假執行。
    事實及理由
壹、程序方面：
    按第二審訴之變更或追加，非經他造同意不得為之，但請求
    之基礎事實同一、擴張或減縮應受判決事項之聲明者，不在
    此限，民事訴訟法第446條第1項、第255條第1項第2款、第3
    款定有明文。查被上訴人蕭嘉茵、蔣國義（以下逕稱各自姓
    名，合稱被上訴人）在原審依兩造所簽土地買賣契約書第10
    條約定，請求上訴人給付蕭嘉茵、蔣國義各新臺幣（下同）
    423萬元本息、77萬元本息，嗣於本院依序擴張請求金額為6
    ,347,439元本息、1,152,561元本息（含原審請求之423萬元
    本息、77萬元本息），並以之為先位之訴。另基於與原訴同
    一之基礎事實（即相同土地買賣契約所生爭議），追加備位
    之訴，依民法第259條、第179條規定，請求上訴人給付蕭嘉
    茵、蔣國義各760萬元、138萬元，及均自民國101年5月21日
    起至清償日止，按年息5%計算之利息。或給付蕭嘉茵、蔣國
    義各760萬元、138萬元之日盛國際商業銀行（下稱日盛銀行
    ）信託利益，及均自101年5月21日起至清償日止，按年息5%
    計算之利息（見本院卷第73-77、239-240、286頁)。其所為
    訴之追加，合於前開規定，應予准許。
貳、實體方面：　　　　　　
一、被上訴人主張：
  ㈠伊等各為買受訴外人威丞實業有限公司（下稱威丞公司）與
    上訴人合建之南京金鑽建案（下稱系爭建案）中，如附表一
    、二所示之Ａ、Ｂ房地，於99年6月24日分別與房屋出賣人威
    丞公司、土地出賣人即上訴人簽訂預定買賣契約書（下就蕭
    嘉茵、蔣國義與上訴人簽訂之土地預定買賣契約書依序稱Ａ
    、Ｂ契約書），並已將土地價金各760萬元、138萬元匯入系
    爭建案受託人日盛銀行之受託信託財產專戶（被上訴人付款
    明細如附表三所示）。惟上訴人迄未依約辦理Ａ、Ｂ土地所有
    權之移轉登記，經催告仍未履行，伊等已於106年3月間發函
    解除Ａ、Ｂ房地之買賣契約（下合稱系爭買賣契約），即得先
    位依Ａ、Ｂ契約書第10條約定，一部請求上訴人給付蕭嘉茵、
    蔣國義價金及同額違約金各6,347,439元、1,152,561元本息
    。
　㈡如鈞院認系爭買賣契約係由買賣雙方合意解除，伊等亦得依
    民法第259條、第179條規定，備位請求上訴人返還蕭嘉茵、
    蔣國義已付價金各760萬元、138萬元等語。  
二、上訴人則抗辯：
　㈠系爭土地買賣契約均附有停止條件，因被上訴人未依約撥款
    ，條件未成就，系爭土地買賣契約並未生效，伊無履行契約
    之義務；縱契約已生效，被上訴人自認買賣雙方已合意解約
    ，故被上訴人不得請求伊給付違約金，且被上訴人係將Ａ、Ｂ
    土地價金交付予受託人日盛銀行，伊亦無返還義務。
  ㈡退步言之，縱認系爭買賣契約未經合意解除，因被上訴人曾
    對伊另案為本件相同之請求，業經臺灣士林地方法院106年
    度重訴字第6號判決認土地無法過戶係日盛銀行之判斷所致
    ，伊無違約責任，上開判斷於本件應有爭點效之適用；且被
    上訴人請求之違約金亦屬過高等語。
三、原審為被上訴人全部勝訴之判決，即命上訴人分別給付蕭嘉
    茵423萬元、蔣國義77萬元，及均自109年10月13日起至清償
    日止，按年息5%計算之利息，並依聲請為准、免假執行之宣
    告。上訴人提起上訴，聲明為：㈠原判決廢棄；㈡上開廢棄部
    分，被上訴人在第一審之訴及假執行之聲請駁回。被上訴人
    於本院為訴之追加，並聲明：㈠先位聲明：上訴人應再給付
    蕭嘉茵、蔣國義各2,117,439元、382,561元，及均自109年1
    0月13日起至清償日止，按年息5%計算之利息；㈡備位聲明：
    上訴人應給付蕭嘉茵、蔣國義各760萬元、138萬元，及均自
    101年5月21日起至清償日止，按年息5%計算之利息。或給付
    蕭嘉茵、蔣國義各760萬元、138萬元之日盛銀行信託利益，
    及均自101年5月21日起至清償日止，按年息5%計算之利息；
    ㈢願供擔保請准宣告假執行。兩造針對他方之上訴及追加之
    訴分別答辯聲明：上訴、追加之訴及假執行之聲請均駁回。
四、蕭嘉茵、蔣國義主張其等於99年間分別與威丞公司、上訴人
    締約買受Ａ、Ｂ房地，並已於附表三所示日期給付土地價金各
    760萬元、138萬元等情，業據提出房屋、土地預定買賣契約
    書、匯款單等件為證（見原審卷第84-154頁），且為上訴人
    所不爭執（見原審卷第204-205頁），堪信屬實。上訴人辯
    稱系爭土地買賣契約附有由被上訴人直接撥款資助威丞公司
    經營費用，及代墊繳納上訴人向日盛銀行土地融資及營建房
    屋自籌款項之停止條件，因被上訴人未履行前開條件，故系
    爭土地買賣契約並未生效云云，為被上訴人所否認，自應責
    由上訴人就此利己事實，負舉證之責。上訴人就此僅提出日
    盛銀行之函文為證（見原審卷第194、195頁)，惟該函係日
    盛銀行為回覆上訴人針對系爭建案有高價低賣房地之疑問而
    發文，其說明欄記載：「……有關威丞公司與楊慧茹等四人之
    房地買賣情況，威丞公司日前已函復如后……李嘉茵（即蕭嘉
    茵）及蔣國義等人部份：⒈民國99年4月上旬威丞公司建案準
    備開工放樣時，因遭逢政府都市○○○位○○○○地0○○段○○段00地
    號"土地與道路地籍分割線不符，無法開工致使餘屋乏人問
    津，並因此造成威丞公司資金缺口，而發生財務危機。⒉後
    經威丞公司負責人暨地主陳麗玲同意，並授權威丞公司李總
    經理代為出面與本建案實際出資股東呂依庭、李嘉茵、蔣國
    義等協商，由該等股東直接撥款資助威丞公司經營費用並代
    墊繳納地主陳麗玲向日盛銀行土地融資利息以及營建房屋自
    籌款項……等作為條件，以轉讓議價出售所有剩餘房地給出資
    股東並簽訂房地買賣契約書作為權益保障」等語，業已表明
    依威丞公司之說詞，因被上訴人在威丞公司出現財務危機時
    ，資助威丞公司相關費用，威丞公司方將剩餘房地議價出售
    予被上訴人以保障其等權益。故而此函文之內容，係在說明
    系爭買賣契約成交價格偏低之原因，以該函文義，斷難認定
    系爭土地買賣契約附有上訴人所指停止條件，及停止條件未
    成就等情。上訴人執此主張系爭土地買賣契約並未生效，其
    並無履約義務云云，至屬無稽，要非可採。
五、被上訴人先位之訴主張上訴人遲未依約履行移轉Ａ、Ｂ土地所
    有權之義務，其等已於106年3月間發函解約，故有權依Ａ、Ｂ
    契約書第10條第1項「若賣方有要求增加價款、違約不賣或
    於買方付清價款後無故不履行移轉登記義務等違約情事，買
    方得主張解除本契約及與本契約有連帶關係之契約，買方若
    主張解約時，賣方除退還所收價款外，並應賠償所收價款同
    額之金額作為違約金」約定（見原審卷第117、149頁），請
    求上訴人返還已收價金並賠償同額違約金。上訴人則抗辯系
    爭買賣契約業經被上訴人與威丞公司合意解除，被上訴人不
    得再依前開約定為請求等語。經查：
　㈠被上訴人前於106年3月初致函威丞公司及上訴人，要求其等
    於文到7日內依雙方簽訂之房地預定買賣契約書條款辦理解
    約退款（見本院卷第225、227頁），威丞公司乃於同年月9
    日致函被上訴人，表達將派專員與之聯繫解約事宜，嗣於同
    年月20日致函日盛銀行，表明其已同意解除系爭買賣契約，
    並依買賣契約條款辦理解約事宜，請日盛銀行配合辦理相關
    程序，有威丞公司之覆函可參【見外放臺灣臺北地方法院10
    7年度重訴字第1391號履行契約事件（下稱他案訴訟）影卷㈠
    第377-387頁】。而該他案訴訟一審判決認定威丞公司係與
    被上訴人合意解除系爭買賣契約，未據威丞公司就該部分訴
    訟提起上訴，亦有該案歷審判決書在卷足憑（見本院卷第93
    -116頁），顯見威丞公司就其與被上訴人合意解約一事，並
    無爭執。再參諸被上訴人僅陳稱其並未與上訴人合意解除系
    爭土地買賣契約（見本院卷第221頁），而未否認已與威丞
    公司合意解除系爭房屋買賣契約一事，堪認上訴人抗辯被上
    訴人已與威丞公司合意解約乙節，與事實相符。而系爭買賣
    契約雖係由房屋、土地之賣方分別與被上訴人簽訂預定買賣
    契約書，然該等契約書內均有房屋、土地買賣契約具有不可
    分之連帶關係，兩件契約互相關連，對任何一契約之解除，
    效力均及於兩契約全部之約款（見原審卷第102、118、140
    、150頁）。依此約定，被上訴人既與威丞公司合意解除系
    爭房屋之買賣契約，效力自及於其等與上訴人間之系爭土地
    買賣契約，Ａ、Ｂ契約書溯及於締約時失其效力，故被上訴人
    依Ａ、Ｂ契約書第10條第1項之約定請求上訴人返還價金並給
    付同額違約金，即非有據。
　㈡被上訴人雖主張依民法第260條規定，其向上訴人請求債務不
    履行之違約金損害賠償權利，不因解除契約而失其存在云云
    （見本院卷第261-263頁）。惟民法第260條規定解除權之行
    使，不妨礙損害賠償之請求，係指債權人解除契約時，得併
    行請求損害賠償，惟其請求損害賠償，並非另因契約解除所
    生之新賠償請求權，乃使因債務不履行（給付不能或給付遲
    延）所生之舊賠償請求權，不因解除失其存在，仍得請求而
    已（最高法院55年台上字第1188號判例參照）。而解約後依
    債務不履行之相關規定請求損害賠償，與依契約約定請求給
    付違約金，分屬不同之請求權基礎，被上訴人前開主張，顯
    係將二者混為一談，誠無可取。
六、被上訴人備位之訴另依民法第259條、第179條規定請求上訴
    人返還已收之土地價金，亦為上訴人所否認。經查：
　㈠查被上訴人與威丞公司、上訴人間之系爭買賣契約，係經雙
    方合意解除，業經本院認定如前。而契約之解除，出於雙方
    當事人之合意時，無論有無可歸責於一方之事由，除經約定
    應依民法關於契約解除之規定外，並不當然適用民法第259
    條之規定，倘契約已為全部或一部之履行者，僅得依不當得
    利之規定請求返還其利益，最高法院著有59年台上字第4297
    號判例可資參照。被上訴人並未舉證證明兩造業已約定於系
    爭買賣契約合意解除後，雙方之權利義務關係應適用民法關
    於契約解除之規定，則其依民法第259條規定請求上訴人返
    還已收土地價金，並附加自受領時起之利息，即於法不合。
　㈡惟按無法律上之原因而受利益，致他人受損害者，應返還其
    利益；雖有法律上之原因，而其後已不存在者亦同；不當得
    利之受領人，不知無法律上之原因，而其所受之利益已不存
    在者，免負返還或償還價額之責任。受領人於受領時，知無
    法律上之原因或其後知之者，應將受領時所得之利益，或知
    無法律上之原因時所現存之利益，附加利息，一併償還；如
    有損害，並應賠償，為民法第179條、第182條所明定。上訴
    人受領Ａ、Ｂ土地價金之法律上原因，業因兩造合意解約而不
    存在，被上訴人自得依前引規定，請求上訴人附加利息返還
    已收之土地價金，且該項利息應自上訴人知無法律上之原因
    時起算（最高法院105年度台上字第800號判決參照）。查被
    上訴人並未舉證證明上訴人係於何時知悉系爭土地買賣契約
    業經合法解除，及其受領Ａ、Ｂ土地價金無法律上原因之時點
    ，惟上訴人在他案訴訟中為輔助該案被告日盛銀行而於108
    年3月6日聲請參加訴訟，觀諸其在同年4月16日提出之爭點
    整理狀，已表明系爭買賣契約係於106年間經買賣雙方合意
    解除之意（見外放他案訴訟影卷㈡第15-17、23-24、71、73
    頁），堪認上訴人至遲於108年4月16日即已知悉受領Ａ、Ｂ土
    地價金無法律上之原因。準此，蕭嘉茵、蔣國義備位之訴請
    求上訴人各給付760萬元、138萬元，及分別自108年4月16日
    起均至清償日止，按年息5%計算之利息，為有理由，應予准
    許；逾此範圍所為之請求，則非有理。
　㈢上訴人雖辯稱被上訴人係將Ａ、Ｂ土地價金匯至日盛銀行之受
    託信託財產專戶，且被上訴人未就利息部分催告給付，伊無
    庸返還價金並加給利息云云。惟日盛銀行並非系爭土地買賣
    契約之締約人，被上訴人之所以將Ａ、Ｂ土地價金匯至日盛銀
    行之受託信託財產專戶，乃因威丞公司、上訴人前為完成系
    爭建案之興建開發，共同委託日盛銀行為信託契約之受託人
    ，為其等之利益經營、管理、運用、處分、收益或其他必要
    行為，主要辦理包括在信託存續期間對信託專戶資金之控管
    、辦理不動產物權相關登記事宜、辦理信託土地及信託建物
    產權之分配、移轉、管理及處分等事項。且為便利日盛銀行
    處理信託事務之現金收支，威丞公司及上訴人同意在日盛銀
    行信義分行設立信託專戶，該專戶收入來源包括系爭建案之
    不動產預（銷）售款等情，有其等簽訂之不動產信託契約書
    可佐（見原審卷第22-83頁） ，Ａ、Ｂ契約書乃約定價金應由
    被上訴人於接獲賣方書面繳款通知後7日內，以現金或即期
    支票自行向賣方指定之地點或金融機構專戶如數一次繳納（
    見原審卷第113、145頁），顯見將Ａ、Ｂ土地價金匯入日盛銀
    行之信託專戶，僅屬兩造約定之清償方式，並未因此使日盛
    銀行取得系爭土地締約當事人之地位，更未因此使上訴人解
    免在系爭土地買賣契約解除後，基於出賣人身分所負之返還
    價金義務。又上訴人於系爭土地買賣契約經合意解除後，對
    被上訴人所負附加利息返還價金之義務，為民法第182條所
    明定，前已詳論，不因被上訴人前未催告給付該利息而受影
    響。上訴人以前詞置辯，俱無足採。　　
七、綜上所述，蕭嘉茵、蔣國義先位之訴依Ａ、Ｂ契約書第10條規
    定，請求上訴人各給付423萬元、77萬元，及均自起訴狀繕
    本送達翌日即109年10月13日日起至清償日止，按年息5%計
    算之利息，為無理由，不應准許。原審判命上訴人如數給付
    ，並依聲請為准、免假執行之宣告，自有未洽。上訴意旨指
    摘原判決不當，求予廢棄改判，為有理由。自應由本院廢棄
    改判如主文第二項所示。蕭嘉茵、蔣國義就先位之訴追加請
    求上訴人應再給付其等各2,117,439元、382,561元，及均自
    109年10月13日起至清償日止，按年息5%計算之利息，亦無
    理由，不應准許；其假執行之聲請失所附麗，應併予駁回。
    至蕭嘉茵、蔣國義追加備位之訴，依民法第179條規定，請
    求上訴人各給付760萬元、138萬元，及均自108年4月16日起
    均至清償日止，按年息5%計算之利息，為有理由，應予准許
    ；逾此範圍所為之請求則無理由，應予駁回。又本判決所命
    給付部分，兩造分別陳明願供擔保，請准宣告假執行及免為
    假執行，核無不合，爰各酌定相當擔保金額准許之。至蕭嘉
    茵、蔣國義追加備位之訴敗訴部分，其假執行之聲請亦失所
    附麗，應併予駁回。
八、本件事證已臻明確，兩造其餘之攻擊或防禦方法及所用之證
    據，經本院斟酌後，認為均不足以影響本判決之結果，爰不
    逐一論列，附此敘明。
九、據上論結，本件上訴為有理由，被上訴人追加之訴為一部有
    理由、一部無理由，爰判決如主文。　　
中　　華　　民　　國　　110 　年　　12　　月　　22　　日
                  民事第十二庭  
                      審判長法  官  陳秀貞
                            法  官  蔡世芳
                            法  官  陳婷玉
　　　　　　　　　　　　　　
附表一（蕭嘉茵買受之Ａ房地）：
土地標示   土地坐落 面積（平方公尺） 權利範圍 臺北市○○區○○段○○段00地號 734 454/10000  

建物標示    建號 基地坐落 建物門牌 權利範圍 1973 臺北市○○區○○段○○段00地號 臺北市○○區○○路000巷0○0號 全部 備註 共有部分 潭美段四小段 2007建號（含編號9、14停車位） 550/10000    2008建號 1868/10000 

附表二（蔣國義買受之Ｂ房地）：
土地標示   土地坐落 面積（平方公尺） 權利範圍 臺北市○○區○○段○○段00地號 734 37/10000  

建物標示    建號 基地坐落 建物門牌 權利範圍 1973 臺北市○○區○○段○○段00地號 臺北市○○區○○路000巷0○0號 全部 備註 共有部分 潭美段四小段 2007建號 27/10000    2009建號 31/32 


附表三（被上訴人給付買賣價金明細）：
編號 付款人 付款日 付款金額 說明 ⒈ 蕭嘉茵 101年5月21日 210萬元 Ａ房屋、土地約定價金各為328萬元、766萬元。 ⒉ 蕭嘉茵 101年9月26日 875萬元    合計 1,085萬元 已付之Ａ土地價金為760萬元。 ⒊ 蔣國義 101年5月21日 37萬元 Ｂ房屋、土地約定價金各為60萬元、140萬元。 ⒋ 蔣國義 101年12月24日 160萬元    合計 197萬元 已付之Ｂ土地價金為138萬元。 
正本係照原本作成。
如不服本判決，應於收受送達後20日內向本院提出上訴書狀，其
未表明上訴理由者，應於提出上訴後20日內向本院補提理由書狀
（均須按他造當事人之人數附繕本）上訴時應提出委任律師或具
有律師資格之人之委任狀；委任有律師資格者，另應附具律師資
格證書及釋明委任人與受任人有民事訴訟法第466 條之1第1項但
書或第2項所定關係之釋明文書影本。如委任律師提起上訴者，
應一併繳納上訴審裁判費。
中　　華　　民　　國　　110 　年　　12　　月　　22　　日

  　　　　　　　　　　　　　書記官  陳盈璇